【裁判字號】    97,易,2557
【裁判日期】    971231
【裁判案由】    侵占
【裁判全文】
臺灣臺中地方法院刑事判決              97年度易字第2557號
公  訴  人  臺灣臺中地方法院檢察署檢察官
被      告  戊○○
上列被告因侵占案件，經檢察官提起公訴（96年度偵續一字第54
號），本院判決如下：
    主  文
戊○○為他人處理事務，意圖為自己不法之利益，而為違背其任
務之行為，致生損害於本人之財產，處有期徒刑壹年陸月，減為
有期徒刑玖月。
    犯罪事實
一、戊○○於民國92年間經由友人介紹認識丁○○，戊○○於93
    年12月間向丁○○表示其平日有買賣台股指數期貨，丁○○
    遂委託戊○○在其位在臺中縣清水鎮○○路355 號住處，以
    網路交易之方式代為操作買賣台股指數期貨及選擇權，並由
    戊○○提供其在康和期貨股份有限公司（下稱康和公司）所
    開立帳號0000000 號帳戶，專供作為丁○○委託期間買賣台
    股指數期貨、選擇權之交易使用，楊蕭菁分別於93年12月23
    日、同年12月27日、94年1 月6 日、同年1 月7 日、同年1
    月13日，交付新臺幣（下同）33萬元、37萬元、30萬元、30
    萬元、40萬元，合計170 萬元予戊○○作為操作買賣台股指
    數期貨及選擇權之資金使用，戊○○則開立5 紙等額之本票
    交予丁○○收執以為擔保。詎戊○○意圖為自己不法之利益
    ，自93年12月23日委託買賣交易起至94年2 月23日結算日止
    ，明知上開期間該帳戶買賣交易之虧損僅為71萬2,595 元，
    尚應歸還丁○○98萬7,405 元，竟於94年2 月23日丁○○催
    討上開買賣操作盈餘時，僅返還丁○○5 萬元而違背其任務
    ，並將剩餘之款項93萬7,405 元予以挪用未如數歸還，致生
    損害於丁○○之財產。。
二、案經丁○○訴由臺灣臺中地方法院檢察署檢察官偵查起訴。
    理    由
壹、程序方面：
    按被告以外之人於審判外之言詞或書面陳述，除法律有規定
    者外，不得作為證據，刑事訴訟法第159 條固定有明文，惟
    被告以外之人於審判外之陳述，雖不符同法第159 條之1 至
    之4 規定，而經當事人於審判程序同意作為證據，法院審酌
    該言詞陳述或書面陳述作成時之情況，認為適當者，亦得為
    證據；又當事人、代理人或辯護人於法院調查證據時，知有
    第159 條第1 項不得為證據之情形，而未於言詞辯論終結前
    聲明異議者，視為有前項之同意，同法第159 條之5 亦定有
    明文。查本判決所引用之下列各項證據方法之證據能力，被
    告及檢察官於本院準備程序時均表示無意見，同意作為證據
    ，且於本院審理中調查證據時，知有刑事訴訟法第159 條第
    1 項不得為證據之情形，亦未於言詞辯論終結前聲明異議，
    且本院審酌該等證據作成之客觀情況均無不當，並無不宜作
    為證據之情事，依刑事訴訟法第159 條之5 之規定，認均具
    有證據能力。
貳、實體方面：
一、訊據被告戊○○固坦承自93年12月23日起受告訴人丁○○之
    委託在其住處，以網路交易之方式利用其在康和公司所開立
    帳號0000000 號帳戶，代為操作買賣台股指數期貨及選擇權
    ，告訴人楊蕭菁分別於93年12月23日、同年12月27日、94年
    1 月6 日、同年1 月7 日、同年1 月13日，交付33萬元、37
    萬元、30萬元、30萬元、40萬元，合計170 萬元作為操作買
    賣台股指數期貨及選擇權之資金使用，並由其開立5 紙等額
    之本票交予告訴人丁○○收執以為擔保，而其於94年2 月23
    日已返還5 萬元予告訴人丁○○之事實，惟否認有何背信之
    犯行，並辯稱：結算日應該算至94年2 月25日，94年2 月25
    日之結餘已呈虧損之狀態而無剩餘，告訴人於94年2 月23日
    領回5 萬元是因家裡有急用，不是代表那天結算，證人乙○○與甲○○所述與買賣報告書有出入云云。經查：
  (一)被告於93年2 月16日在康和公司開立帳號0000000 號帳戶，
    供作買賣台指期貨、選擇權之交易使用，並指定國泰世華銀
    行清水分行帳號000000000000號帳戶為出金銀行帳戶，而告
    訴人丁○○自93年12月23日起委託被告在其住處，以網路交
    易之方式利用上開帳戶，代為操作買賣台股指數期貨及選擇
    權，告訴人楊蕭菁分別於93年12月23日、同年12月27日、94
    年1 月6 日、同年1 月7 日、同年1 月13日，交付33萬元（
    其中3 萬元係直接存入上開出金帳戶內）、37萬元、30萬元
    、30萬元、40萬元，合計170 萬元作為操作買賣台股指數期
    貨及選擇權之資金使用，被告並將上開款項存入上開國泰世
    華銀行清水分行之帳戶內作為出金使用，並由被告開立5 紙
    等額之本票交予告訴人丁○○收執以為擔保，而被告於94年
    2 月23日已返還5 萬元予告訴人丁○○等情，業據被告坦承
    不諱，核與證人即告訴人丁○○於偵查中及本院審理時所證
    述此部分之情節相符，並有康和公司被告開戶申請資料、上
    開國泰世華銀行清水分行帳戶交易明細資料各1 份、國泰世
    華銀行存款存根1 紙、被告所簽發之本票5 紙在卷可憑（見
    94年度偵字第12914 號卷第22、23頁、第38頁至第55頁、96
    年度偵續一字第54號卷第77頁背面、第78頁、94年度發查字
    第852 號卷第15頁），足見被告確係受告訴人丁○○委託代
    為操作買賣台股指數期貨及選擇權之人，且告訴人業已交付
    170 萬元予被告作為買賣交易之資金，嗣後被告僅返還5 萬
    元予告訴人等情屬實。
  (二)被告雖否認有何背信犯行，並以前揭情詞置辯，惟查：
    (1)被告於95年5 月11日偵查中供稱：從93年12月23日到94年
      2 月23日告訴人在伊店裡一起共用2 部電腦下單，從頭到
      尾告訴人都有參與，伊是按照告訴人的指示下單等語（見
      95年度偵續字第59號卷第13頁）；另於97年5 月8 日偵查
      中供稱：康和證券帳戶在93年12月23日至94年2 月23日這
      段期間均是伊代告訴人丁○○操作，裡面的輸贏完全都是
      告訴人自己的，開盤到收盤結束，告訴人都坐在伊旁邊，
      對於交易狀況告訴人很瞭解，伊沒空做自己的等語（見96
      年度偵續一字第54號卷第93頁），並於本院96年度沙簡字
      第264 號民事事件審理時供稱：伊與告訴人結算是94年2
      月23日結清，以後的就是自己的，與告訴人結清之前沒有
      用自己的錢在玩，94年2 月23日結清帳戶，只剩下5 萬元
      等語（見96年度偵續一字第54號卷第76頁），核與證人即
      告訴人丁○○於偵查中所述：伊請求被告幫忙操作期貨之
      時間自93年12月（筆錄誤載為10月）23日到94年2 月23日
      ，伊每天都去被告那邊，伊會要被告下單，也有看見被告
      在下單等語相符（見94年度偵字第12914 號卷第192 頁）
      ，顯見告訴人委託被告代為操作買賣台股指數期貨及選擇
      權之時間係自93年12月23日起至94年2 月23日止無訛。
    (2)又上開被告康和公司帳戶於93年12月1 日起至94年2 月底
      止之盈虧，依結算表（見94年度偵字第12914 號卷第24頁
      ）之金額說明顯示12月至2 月「當月損益」，即表示12月
      份盈餘（含手續費及期貨交易稅）73,387元，1 月份虧損
      1,061,391 元，2 月份虧損650,991 元，盈虧金額計算方
      式為：平倉損益+ 權利金+ 手續費+ 期交稅，因2 月份有
      部位參與現金結算故有增加一筆結算收入733,500 元並未
      併入當月損益金額乙節，有康和公司96年5 月10日康期管
      字第033 號函說明暨檢附之結算表、買賣報告書計算損益
      表、買賣報告書等在卷可憑（見95年度偵續字第59號卷第
      75頁至第80頁），並據證人即康和公司交易結算部經理於
      偵查中證稱：選擇權每個月的第三個星期三會強制結算，
      所以這筆733,500 元是在結算後的現金存入，12月到2 月
      （筆錄誤載為1 月）權利金收入跟支出總共是1,635,395
      元，這部分是3 個月的損益，計入存入現金733,500 元，
      這3 個月該帳戶實際損失金錢應該是905,495 元等語（見
      96年度偵續一字第54號卷第96頁），並於本院審理時到庭
      證稱：現金結算完後，如果沒有提領出來是可以做交易的
      ，一般選擇權損益計算是買進賣出的差額，再扣除期交稅
      、手續費，還要扣掉平倉損益，但如果有現金結算的話，
      就沒有剛才所說的結算資料，是以現金結算作為賣出的基
      準來計算損益，在偵查中時所述實際損益905,495 元是指
      1,635,395 元減掉現金結算733,500 元，這就是這3 個月
      客戶實際損失的部分等語明確（見本院卷第82頁背面、第
      83頁背面、第84頁），是依上開康和公司之函示暨所檢附
      之結算表、買賣報告書計算損益表、買賣報告書及證人乙○○所述，被告康和公司帳戶於93年12月1 日起至94年2
      月底止之實際虧損確為905,495 元無誤。
    (3)另告訴人委託被告代為操作買賣台股指數期貨及選擇權之
      時間係自93年12 月23 日起至94年2 月23日止，業經本院
      認明如前所述，而上開康和公司計算被告康和公司帳戶於
      93年12月起至94年2 月止之實際虧損，並未扣除93年12月
      1 日至同年月22日及94年2 月24日、94年2 月25日屬於被
      告自行操作應自行負擔盈虧之部分，是於偵查中經檢察官
      請檢察事務官甲○○依證人乙○○所述之方式參照買賣報
      告書逐筆計算94年2 月24日及同年月25日屬於被告應自行
      負擔之虧損為76,325元乙節，有檢察事務官甲○○所製作
      之94年2 月24日以後成交紀錄表1 份在卷可參（見96年度
      偵續一字第54號卷第88頁），並據證人甲○○於本院審理
      時證稱：伊沒有去計算損益，損益是根據康和公司所提供
      的資料計算，因康和公司是算94年2 月整個月份，但告訴
      人與被告間委託買賣是到94年2 月23日，94年2 月24日以
      後就是屬於被告自行操作，所以拿買賣報告書去查以後下
      單的內容，依買賣報告書上面的數字做加總，手續費是以
      一口80元計算等語明確（見本院卷第80頁背面、第81頁）
      ，惟被告於本院審理時供稱：手續費應該是1 口50元，證
      人為何以一口80元計算等語（見本院卷第82頁、第85頁背
      面），而依康和公司93年12月至94年2 月之買賣報告書上
      並未記載手續費，是此部分自應作有利於被告之計算，且
      上開檢察事務官甲○○於計算被告應自行負擔之盈虧部分
      時，亦漏未扣除93年12月1 日至同年月22日被告應自行負
      擔之部分，故依被告所述手續費以一口50元計算，並分別
      參照93年12月及2 月之買賣報告書逐筆重新計算結果，9
      4 年2 月24日及同年月25日屬於被告應自行負擔之虧損部
      分為26,675元（詳如附表一所示），93年12月1 日至同年
      月22日屬於被告應自行負擔之虧損部分為166,225 元（詳
      如附表二所示），此2 筆虧損自不能由告訴人負擔，而應
      從上開總虧損905,495 元中扣除，是據此計算自93年12月
      23日告訴人委託被告買賣交易起至94年2 月23日結算日止
      之實際損益應為虧損71萬2,595 元（計算式：905,495-26
      ,675-166,225=712,595），故扣除被告已返還告訴人5 萬
      元，則被告尚應歸還告訴人93萬7,405 元（計算式：1,70
      0,000-50,000-712,595=937,405），而被告於結算後未能
      將剩餘之上開款項返還告訴人，自有違背其受託之任務，
      並致生損害於告訴人之財產甚明。
  (三)雖被告於本院審理時提出其所自行計算之93年12月23日至94
    年2 月25日損益表、當日損益表（見本院卷第132 頁至第16
    1 頁），以證明該期間之總損益為虧損1,649,135 元，然經
    本院依其所提出上開損益表逐筆核對康和公司所提供之買賣
    報告書結果，發現有多筆買賣報告書上之買賣交易未載於被
    告所提出之上開損益表內（見94年度偵字第12914 號卷第71
    頁、第72頁、第74頁、第75頁、第76頁、第77頁、第78頁、
    第79頁、第111 頁、第116 頁、第124 頁，其上有打問號之
    部分），是被告所提出自行計算之損益表是否可信，即非無
    疑，自不足作為被告有利之認定。
  (四)綜上所述，被告所辯俱不足採，並參諸前開事證，認本件事
    證明確，被告背信之犯行堪以認定，應予依法論科。
二、核被告戊○○所為，係犯刑法第342 條第1 項之背信罪。公
    訴人認被告所為係犯刑法第335 條第1 項之侵占罪，惟按侵
    占罪以意圖為自己不法之所有而侵占自己持有他人之物為要
    件，本件被告所有國泰世華銀行清水分行帳戶內之170 萬元
    款項，係告訴人分別於上開時間交付予被告後存入無訛（其
    中3 萬元係告訴人直接存入該帳戶內，已如前述），然該金
    錢於存入後所有權已移轉於該銀行，並非被告所有，亦非被
    告實際持有，尚無從認定係被告持有告訴人所有之物，且被
    告於上開款項存入國泰世華銀行清水分行上開帳戶後，被告
    對於國泰銀行清水分行所取得者，僅係寄託人之消費寄託物
    返還請求權，屬民法上債之權利，該消費寄託物返還請求權
    亦不得為刑法侵占罪之客體，自與侵占罪之構成要件尚屬有
    間，是公訴人被告所犯係侵占罪，容有誤會，惟公訴人所稱
    該侵占之行為與本院所認定之背信行為，其基本社會事實同
    一，爰變更起訴法條。爰審酌被告受託於告訴人，本應遵守
    其受託之任務，不能有損害於告訴人財產之行為，竟違背其
    任務，損害告訴人之財產，所為實有不該，且犯後猶飾詞圖
    卸，難認有悔意，迄今亦未與告訴人達成和解，賠償告訴人
    所受之損害，及告訴人本件所受損害之金額等一切情狀，量
    處如主文所示之刑，以資懲儆。又被告上開犯罪時間，係在
    96年4 月24日以前，合於中華民國九十六年罪犯減刑條例第
    2 條第1 項第3 款所定減刑之條件，爰依該條例規定減其宣
    告刑2 分之1。
據上論斷，應依刑事訴訟法第299 條第1 項前段、第300 條，刑
法第342 條第1 項，刑法施行法第1 條之1 ，中華民國九十六年
罪犯減刑條例第2 條第1 項第3 款、第7 條，判決如主文。
本案經檢察官丙○○到庭執行職務。
中    華    民    國    97    年    12    月    31    日
                  刑事第十庭    審判長法  官  黃家慧
                                      法  官  黃賢婷
                                      法  官  陳玉聰
以上正本證明與原本無異。
如不服本判決，應於收受送達後10日內向本院提出上訴書狀（應
敘述具體理由並附繕本）。
上訴書狀如未敘述理由，應於上訴期間屆滿後20日內補提理由書
於本院。
                                      書記官  吳彩華
中    華    民    國    97    年    12    月    31    日
附表一
（94年2 月24日及同年月25日屬於被告應自行負擔之虧損部分）
┌──┬──┬──┬─────┬─────┬─────┐
│日期│買入│賣出│ 支出金額 │ 存入金額 │買賣報告書│
│    │口數│口數│  （元）  │  （元）  │ （頁數） │
├──┼──┼──┼─────┼─────┼─────┤
│2.24│    │ 111│          │   169,650│        11│
├──┼──┼──┼─────┼─────┼─────┤
│2.24│ 206│    │   381,525│          │        12│
├──┼──┼──┼─────┼─────┼─────┤
│2.25│    │  95│          │    95,000│        12│
├──┼──┼──┼─────┼─────┼─────┤
│2.24│    │ 236│          │   762,800│        18│
├──┼──┼──┼─────┼─────┼─────┤
│2.24│ 135│    │   395,100│          │        18│
├──┼──┼──┼─────┼─────┼─────┤
│2.24│ 101│    │   502,200│          │        19│
├──┼──┼──┼─────┼─────┼─────┤
│2.25│    │   3│          │     5,400│        19│
├──┼──┼──┼─────┼─────┼─────┤
│2.25│  59│    │   126,175│          │        19│
├──┼──┼──┼─────┼─────┼─────┤
│2.24│    │ 246│          │   525,075│        23│
├──┼──┼──┼─────┼─────┼─────┤
│2.24│    │ 234│          │   630,900│        23│
├──┼──┼──┼─────┼─────┼─────┤
│2.24│ 229│    │   727,750│          │        23│
├──┼──┼──┼─────┼─────┼─────┤
│小計│ 730│ 925│ 2,132,750│ 2,188,825│          │
└──┴──┴──┴─────┴─────┴─────┘
支出金額+手續費（口數x50元）-存入金額=虧損部分
2,132,750+82,750（1,655x50）-2,188,825=26,675
附表二
（93年12月1 日至同年月22日屬於被告應自行負擔之虧損部分）
┌───┬──┬──┬─────┬─────┬─────┐
│ 日期 │買入│賣出│ 支出金額 │ 存入金額 │買賣報告書│
│      │口數│口數│  （元）  │  （元）  │ （頁數） │
├───┼──┼──┼─────┼─────┼─────┤
│12.1  │  39│  35│   128,000│    93,625│         1│
├───┼──┼──┼─────┼─────┼─────┤
│12.2  │    │   4│          │    27,400│         2│
├───┼──┼──┼─────┼─────┼─────┤
│12.7  │   1│   1│     7,050│     6,750│         2│
├───┼──┼──┼─────┼─────┼─────┤
│12.2  │   6│   6│    24,000│    22,800│         2│
├───┼──┼──┼─────┼─────┼─────┤
│12.3  │  14│  14│    48,200│    48,800│         2│
├───┼──┼──┼─────┼─────┼─────┤
│12.8  │   2│   2│     6,200│     6,000│         2│
├───┼──┼──┼─────┼─────┼─────┤
│12.10 │   1│   1│     3,750│     3,450│         2│
├───┼──┼──┼─────┼─────┼─────┤
│12.13 │   9│   9│    14,650│    14,775│         2│
├───┼──┼──┼─────┼─────┼─────┤
│12.14 │   2│   2│     1,900│     1,350│         3│
├───┼──┼──┼─────┼─────┼─────┤
│11.30 │  16│    │    60,000│          │         3│
├───┼──┼──┼─────┼─────┼─────┤
│12.1  │   7│  23│    19,600│    65,450│         3│
├───┼──┼──┼─────┼─────┼─────┤
│12.2  │  17│  17│    73,300│    71,550│         3│
├───┼──┼──┼─────┼─────┼─────┤
│12.3  │  17│  17│    70,300│    72,250│         4│
├───┼──┼──┼─────┼─────┼─────┤
│12.10 │   1│   1│     4,500│     3,700│         4│
├───┼──┼──┼─────┼─────┼─────┤
│12.13 │   3│   2│     5,200│     2,975│         4│
├───┼──┼──┼─────┼─────┼─────┤
│12.14 │   4│   5│     7,525│    10,100│         4│
├───┼──┼──┼─────┼─────┼─────┤
│12.15 │   5│   5│    15,250│    12,250│         4│
├───┼──┼──┼─────┼─────┼─────┤
│12.10 │   1│   1│     5,250│     5,300│         5│
├───┼──┼──┼─────┼─────┼─────┤
│12.13 │   2│   2│     3,450│     3,075│         5│
├───┼──┼──┼─────┼─────┼─────┤
│12.14 │   1│   1│     2,150│     2,450│         5│
├───┼──┼──┼─────┼─────┼─────┤
│12.15 │   3│   3│     2,625│     2,475│         5│
├───┼──┼──┼─────┼─────┼─────┤
│12.1  │  17│  17│    28,900│    23,975│         5│
├───┼──┼──┼─────┼─────┼─────┤
│12.8  │   2│   2│     5,600│     5,200│         5│
├───┼──┼──┼─────┼─────┼─────┤
│12.9  │   2│    │     5,600│          │         5│
├───┼──┼──┼─────┼─────┼─────┤
│12.10 │    │   2│          │     5,600│         5│
├───┼──┼──┼─────┼─────┼─────┤
│12.15 │  41│  41│    68,425│    68,475│         6│
├───┼──┼──┼─────┼─────┼─────┤
│12.13 │   2│   2│     1,500│     1,500│         6│
├───┼──┼──┼─────┼─────┼─────┤
│12.16 │   8│   8│    27,775│    25,800│         6│
├───┼──┼──┼─────┼─────┼─────┤
│12.16 │   1│   1│     8,050│     7,900│         8│
├───┼──┼──┼─────┼─────┼─────┤
│12.22 │  82│  82│   422,450│   412,600│      8、9│
├───┼──┼──┼─────┼─────┼─────┤
│12.22 │  20│    │    91,000│          │         9│
├───┼──┼──┼─────┼─────┼─────┤
│小計  │ 326│ 306│ 1,162,200│ 1,027,575│          │
└───┴──┴──┴─────┴─────┴─────┘
支出金額+手續費（口數x50元）-存入金額=虧損部分
1,162,200+31,600（632x50）-1,027,575=166,225
附錄本判決論罪科刑法條全文：
刑法第342條第1項
為他人處理事務，意圖為自己或第三人不法之利益，或損害本人
之利益，而為違背其任務之行為，致生損害於本人之財產或其他
利益者，處5 年以下有期徒刑、拘役或科或併科1 千元以下罰金
。


司法院資訊處製作；財團法人民間司法改革基金會備份。
